【裁判字號】    88,訴,1765
【裁判日期】    901220
【裁判案由】    偽造文書
【裁判全文】
臺灣臺北地方法院刑事判決                        八十八年度訴字第一七六五號
    公  訴  人  臺灣臺北地方法院檢察署檢察官
    被      告  乙○○○
                己○○
    共      同
    選任辯護人  吳展旭
右列被告等因偽造文書案件，經檢察官提起公訴（八十八年度偵字第一一八四二號、
第二二九八七號），本院判決如左：
    主  文
乙○○○、己○○均無罪。
    理  由
一、公訴意旨略以：乙○○○與己○○係姊弟關係（經由台灣高等法院以二人血液送
    法務部調查局鑑定認非母子關係確定在案），明知渠母親鄭王春於民國七十六年
    至七十七年七月十八日逝世前之期間，已年老體衰，且罹患腦中風、高血壓等重
    病，時常住院，無清晰辨識、執筆寫字等能力，竟基於共同意圖單獨繼承鄭王春
    遺產之犯意，於不詳時日由乙○○○偽造鄭王春名義之「自立遺囑」，其中載明
    ：「惠升是鄭家唯一男孩，傳香火，要祭拜鄭家公媽、祖先。三峽本家八張土地
    、地基由惠升一人繼承掌管。」等語，並偽簽鄭王春之署押於其上，再交由不知
    情之蔡色徽（現改名為戊○○）、丙○○、丁○○○簽名充作見證人，俟鄭王春
    於上開時日逝世後，即由己○○持上開偽造之遺囑及相關文件，於七十八年六月
    十二日至台北縣樹林地政事務所辦理繼承登記，將鄭王春所有三峽之土地，使公
    務員將不實之遺囑事項登載於職務上所掌管之土地登記謄本，而遂達得以單獨繼
    承遺產之目的，足生損害於地政機關對管理繼承遺產之正確性及其他依法得繼承
    遺產之繼承人甲○○○、庚○○等人之權益，因認被告等涉有刑法第二百十條、
    第二百十四條、第二百十六條之行使偽造私文書罪嫌等語。
二、按犯罪事實應依證據認定之，無證據不得推定其犯罪事實。又不能證明被告犯罪
    者，應諭知無罪之判決，刑事訴訟法第一百五十四條、第三百零一條第一項分別
    定有明文。所謂認定犯罪事實之證據，係指足以認定被告確有犯罪行為之積極證
    據而言，該項證據自須適合於被告犯罪事實認定，始得採為斷罪資料，如未能發
    現相當證據，或證據不足以證明，自不能以推測或擬制之方法，為裁判基礎。最
    高法院二十九年度上字第三一○五號、四十年台上字第八六號判例可資參照。又
    認定犯罪事實所憑之證據，雖不以直接證據為限，間接證據亦包括在內，然而無
    論直接或間接證據，其為訴訟上之證明，均須達於通常一般之人均不致於有所懷
    疑，而得確信其為真實之程度，始得據為有罪之認定，若其關於被告是否犯罪之
    證明未達此程度，而有合理性懷疑之存在，致使無從形成有罪之確定，根據「罪
    證有疑，利於被告」之證據法則，即不得遽為不利被告之認定（最高法院七十六
    年台上字第四九六八號判例亦同此要旨），況告訴人之告訴，係以使被告受刑事
    訴追為目的，是其陳述是否與事實相符，仍應調查其他證據以玆審認，最高法院
    五十二年台上字第一三○○號著有判例可資參照。
三、本件公訴人認被告涉有右揭犯行，無非係以被告乙○○○對於是否偽造遺囑一事
    前後供述不一，而鄭王春於七十七年一月一日前後因重病已無清醒意識執筆寫字
    ，有病歷表附卷可按，且證人庚○○證稱從未聽過鄭王春說要把遺產交給己○○
    一人繼承，亦未看過或聽過鄭王春有寫遺囑，證人丁○○○證稱並未當遺囑見證
    人，且鄭王春說庚○○比乙○○○對他還好，故不可能將遺產全部給己○○一人
    繼承等語，為其所憑之論據。訊據被告乙○○○固坦承曾書立遺囑，被告己○○
    固坦承持遺囑至地政機關辦理單獨繼承登記等情，惟均堅決否認有何偽造私文書
    之犯行，被告乙○○○辯稱：鄭王春曾要其寫遺囑讓他摹寫，其寫好後交給鄭王
    春就沒再看過遺囑，不知道鄭王春後來有無自己再摹寫一次，還是以其所寫的直
    接當作遺囑使用等語。被告己○○辯稱：七十七年初鄭王春在家中將一包裝有遺
    囑及權狀的包包交給其，並說要其在鄭王春過世後去處理土地的事，當時因為已
    經知道包包內是遺囑及權狀，因此並未打開，直到鄭王春去世後才持遺囑去辦理
    繼承登記等語。經查：
    (一)證人庚○○雖證稱：其為鄭王春之主治醫師，七十七年間鄭王春住院時已因中
      風而意識不清楚，因此不可能立遺囑，之前也沒聽過鄭王春說要把遺產交給被
      告己○○一人單獨繼承，或聽過其要寫遺囑或已立好遺囑云云（見本院八十九
      年九月一日訊問筆錄），然庚○○前於八十四年間，以被告乙○○○、己○○
      未得其同意，偽造其私印擅將名下房地移轉登記予他人所有，而對被告乙○○○、被告己○○提起偽造文書之告訴，經本院以八十四年度訴字第二二七五號
      判處乙○○○有期徒刑五月、己○○無罪，經台灣高等法院撤銷原判決改判無
      罪，再經最高法院撤銷原判發回原審，現繫屬於台灣高等法院八十九年上更（
      一）字第二六五號等情，有台灣高等法院檢察署刑案紀錄簡覆表及本院八十四
      年度訴字第二二七五號判決可按，庚○○與被告等既素有糾紛，其證言是否可
      信即應有其他之補強證據以玆證明。經查：本件鄭王春遺囑記載日期為七十七
      年一月一日，而觀之鄭王春於七十六、七十七年間之病歷資料，其於七十六年
      十二月十日至七十七年一月十日住院期間未曾進入加護病房，七十七年一月一
      日病理護理紀錄亦記載「精神可，由家屬扶漱洗」，出院時情況亦獲穩定控制
      ，有病歷護理紀錄、生命跡象示意圖、出院病歷表影本各一份附卷可參（見台
      灣高等法院一五○四號卷第八十二頁、第七十八頁、第一五一頁），是鄭王春
      於遺囑記載日期之七十七年前後間，是否如證人庚○○所言因昏迷致完全無法
      為立遺囑之意思表示，實屬有疑。
    (二)再者，被告乙○○○對於遺囑為何人所書寫一事，雖於前案歷次庭訊時先供稱
      「係鄭王春寫的」（見台灣高等法院八十三年度上易字第一五○四號卷第一五
      八頁背面、同院八十四年度上更（一）字第八三三號卷第二十一頁），嗣再供
      稱「是鄭王春叫我寫的，由他再臨摹」（見台灣高等法院八十四年度上更（一
      ）字第八三三號卷第一一三頁背面）云云，前後供述不一，然被告在被判罪確
      定之前，應被推定為無罪及被告並無自證無罪之義務，此為刑事訴訟之基本原
      則，是被告否認犯罪所持之辯解，縱無可取，仍不得因此資以為反證其犯罪之
      論據（八十七年台上字第三四七一號判決可資參照）。本件乙○○○於前案被
      訴之偽造文書案中當庭所書立之遺囑字跡，與鄭王春之遺囑原本送中央警官學
      校科驗室比對結果，雖認經初步與精密鑑定各項特徵均相同，為同一人之筆跡
      ，有中央警官學校八十三年十二月二十九日鑑定書附卷可參（見台灣高等法院
      八十三年度上易字第一五○四號卷第一七四頁），然刑法第二百十條之偽造私
      文書，須無制作權人明知為不實事項，冒用他人名義而制作該文書始足當之，
      若行為人係基於他人之委託授權，依據他人之指示而制作該文書，即無偽造可
      言。證人鄭王春之親戚辛○○於本院審理時到庭證稱：鄭王春所有在三峽八張
      段之土地早於七、八十年前因遭人占用而無法取回，鄭王春在世時曾說希望有
      個男生來處理這些事，想要將所有土地給己○○來繼承，且七十二年鄭家祭祀
      公業成立時，鄭王春就已指示己○○來擔任派下員。當時其有告訴鄭王春最好
      將繼承之事用遺囑寫下來，七十七年間去拜訪鄭王春時，雖然鄭王春住院但意
      識還很清醒，且親口告訴其說遺囑已經寫好了等語（見本院九十年十二月六日
      審理筆錄），雖辛○○無法證明該遺囑究竟是鄭王春親自書寫或由乙○○○所
      代寫，然書立遺囑之事及遺囑之內容既均未違背鄭王春之本意，則縱該遺囑係
      乙○○○所為，亦無偽造私文書可言。
    (三)又偽造私文書之成立須捏造或冒用他人名義制作文書為構成要件，如果文書名
      義人本身簽名蓋章同意制作，縱其意思表示係被詐欺或脅迫而為之，僅是在民
      法上為無效或得撤銷之原因，尚難科以偽造文書罪（最高法院七十一年台上字
      第七一三三號判決可資參照）。本件遺囑見證人丙○○雖因移居國外而無法傳
      訊到庭，然另一見證人丁○○○證稱：遺囑上的簽名是其所簽的，印章也是其
      所有沒錯，但何時、何地簽章已不記得（見高等法院八十三年上易字第一五○
      四號卷第一二八頁、第一二九頁），而證人戊○○（原名蔡色徽）雖否認遺囑
      上簽名指印之真正，然經本院送法務部調查局鑑定結果，其簽名筆劃特徵及指
      紋均與戊○○相符，有法務部調查局八十九年七月二十日鑑定通知書可按，遺
      囑上丁○○○、戊○○之簽名、印文、指印為真正應堪認定。雖丁○○○復證
      稱：其並無印象有擔任上開遺囑之見證人（見高等法院八十三年上易字第一五
      ○四號卷第一二九頁），證人戊○○亦證稱：其只簽過一次名，但並非擔任遺
      囑見證人，而係擔任土葬程序之證明人云云（見本院八十九年六月九日、九月
      一日訊問筆錄），然辦理繼承登記須要見證人之戶籍及印鑑證明書始能辦理，
      證人丁○○○、戊○○亦因此於七十八年間提供其所有之印鑑證明予己○○，
      使己○○得於七十八年六月十五日順利完成登記，有台北縣樹林地政事務所八
      十二年十月十五日函、丁○○○及戊○○之印鑑證明附卷可稽（見本院八十二
      年度易字第五七八七號卷第一二八頁、第一五一頁、第一五四頁），若丁○○○及戊○○並未在遺囑上簽名擔任見證人，何以會提供印鑑證明供被告辦理繼
      承登記？退一步言，縱認丁○○○及戊○○不知其簽名係為了擔任遺囑見證人
      ，然遺囑上蔡色徽、丁○○○之署押、印文既均為真正而非被告所偽造，揆諸
      前開裁判要旨，被告等即無偽造私文書可言。
    (四)至證人陳麗秋證稱：庚○○對鄭王春非常好，而鄭王春也曾說庚○○比乙○○○對他還好，所以鄭王春不可能將遺產全部都給己○○一人云云（見台灣高等
      法院八十三年上易字第一五○四號卷第一二九頁），然此僅為證人個人意見或
      推測之詞，依刑事訴訟法第一百六十條規定自不得作為證據。又鄭王春所書立
      之遺囑或因不符合遺囑之方式而歸於無效，然被告等既未冒用他人名義制作文
      書，即與刑法上之偽造文書構成要件未合。
    綜上所述，既查無其他積極事證足認被告等有何行使偽造私文書之犯行，揆諸前
    揭說明，本件不能證明被告犯罪，自應均為無罪之諭知。
據上論斷，應依刑事訴訟法第三百零一條第一項，判決如主文。
本案經檢察官蔡佳玲到庭執行職務。
中    華    民    國      九十      年      十二      月        二十    日
                                      臺灣臺北地方法院刑事第六庭
                                          法      官  蔡  如  琪
右正本證明與原本無異。
如不服本判決，應於判決送達後十日內，向本院提出上訴狀。
                                          書  記  官  黃  鈴  容
中    華    民    國      九十      年      十二      月       二十一   日


司法院資訊處製作；財團法人民間司法改革基金會備份。
